最高法院刑事判決　　　　　　　　　　　　　　　八十八年度台上字第三七三一號
　　上　訴　人　甲○○
　　選任辯護人　徐揆智律師
右上訴人因貪污案件，不服台灣高等法院花蓮分院中華民國八十八年四月二十九日第
二審更審判決（八十七年度上更(一)字第九五號，起訴案號：台灣台東地方法院檢察署
八十四年度偵字第二一八五號），提起上訴，本院判決如左：
    主  文
原判決關於甲○○部分撤銷，發回台灣高等法院花蓮分院。
    理  由
本件原判決認定上訴人甲○○係台東縣蘭嶼鄉東清國民小學（簡稱東清國小）校長，
為依據法令從事公務之人員。綠有吉峰土木包工業負責人邱武雄於民國八十三年八月
間，獲悉該校將辦理「綜合球場工程」，即經常到該校探詢發包時間，嗣該校決定於
同年十一月八日以比價方式辦理該工程之發包，由上訴人主持比價開標，而主管該事
務。上訴人因欲使邱武雄順利取得該項工程，乃與邱武雄基於直接圖利邱武雄之共同
犯意，由上訴人指示甫於同年八月間派任該校擔任實習老師兼代總務主任，缺乏相關
行政經驗，而未具共同犯意之杜奮恆，以電話通知邱武雄直接前往學校購買三份標單
，並由上訴人以電話通知成中城營造股份有限公司（下稱成中城公司）之李錫勳陪標
，好讓邱武雄得標。邱武雄旋前往該校購買三份標單，並借用「標竿營造有限公司」
（下稱標竿公司）及成中城公司二家公司之牌照陪標。上訴人並於比價之前通知邱武
雄不要透過郵局投寄標封（內含標單等文件），邱武雄乃於八十三年十一月八日開標
日直接與李錫勳持三份標封到學校辦理比價，而違反投標須知之廠商應以掛號郵件在
其登記地址所在地郵局投寄標封之規定。八十三年十一月八日上午十時開標時，上訴
人明知該工程核定底價係新台幣（下同）八十五萬二千元，並由其當天親筆書寫「台
東縣東清國民小學八十三學年度興建綜合水泥球場工程核定底價新台幣捌拾伍萬貳仟
元正。八三、十一、八」等字，蓋章後封於底價封內，開標後，邱武雄之標單所填之
標價總額為八十五萬元（標竿公司為九十萬元、成中城公司為九十七萬元），本應以
該八十五萬元得標，惟上訴人因開標底價過於接近核定底價，怕遭議論，乃與邱武雄
議定減價，遂由邱武雄以八十四萬二千元得標。嗣邱武雄於工程完工後為表示感謝之
意乃於八十四年二月二十二日上午九時許，捐助學校八萬元，上訴人旋於該校校長室
，召集杜奮恆及另兼任教導及出納之老師宣布其中之六萬元將充作宿舍設備款，其餘
二萬元則做其校長之公關費，其後因學校老師反對接受上開捐款，上訴人乃另指示八
萬元全數用以購買電器用品供學校使用等情，因而撤銷第一審關於上訴人部分之判決
，改判論處上訴人共同依據法令從事公務之人員對於主管之事務直接圖利罪刑，固非
無見。
惟查(一)、修正前貪污治罪條例第六條第一項第四款之對於主管或監督之事務，直接或
間接圖利罪，所稱之「圖利」，係指圖得不法利益而言。故依據法令從事公務之人員
，對於主管或監督之事務所圖得之利益，如非不法，無論為自己或第三人，均不得以
該罪相繩。又該圖利罪，係以行為人基於不法圖利自己或第三人之犯意，並將該犯意
表現於行為，為構成要件，若無從證明公務員有不法圖利之犯意，則其行為縱然失當
，自難以該條款之罪責相繩。原判決論上訴人依據法令從事公務之人員，對於主管之
事務直接圖利罪。然依原判決事實欄之記載，上訴人使邱武雄標得東清國小綜合球場
工程，究竟圖使邱武雄得何不法利益，未明確記載認定，而於理由內僅謂：上訴人承
辦上開工程違反參與比價廠商應以掛號郵寄標封之規定，蓄意使攜帶標單到場之邱武
雄得標，核其所為係犯修正前貪污治罪條例第六條第一項第四款對於主管事務圖利罪
，亦未詳加論述說明憑何認定上訴人有圖利之行為，已有可議。且依原判決事實欄之
記載，東清國小綜合球場工程所核定之底價為八十五萬二千元，邱武雄之標單所填之
標價總額為八十五萬元，本應以該金額得標，上訴人與邱武雄議定減價，遂由邱武雄
以八十四萬二千元得標等情。如果無訛，則上訴人以低於該工程核定之底價使邱武雄
得標，究竟圖使邱武雄得何不法之利益，亦有欠明瞭而待究明。此因與判斷上訴人違
反投標須知所規定，廠商應以掛號郵件在其登記地址所在地郵局投寄標封之規定，使
邱武雄攜帶標單到場比價得標，是否有不法圖利之犯意，抑或僅是主持比價開標行為
失當，至為相關，原審亦未詳加調查釐清，遽為判決，尚嫌速斷而難昭信服。(二)、科
刑之判決書，須將認定之犯罪事實詳記於事實欄，然後於理由內逐一說明其憑以認定
之證據，使事實與理由兩相一致，方為合法，倘事實欄已有及，而理由內未加說明
，是為理由不備，理由已加說明，而事實欄無此記載，則理由失其依據，按諸刑事訴
訟法第三百七十九條第十四款之規定，其判決當然為違背法令。原判決事實欄內並未
記載認定，上訴人與邱武雄所得或所圖得財物或不正利益之價額為若干，而於理由內
則說明上訴人犯罪情節輕微，僅使邱武雄一人得標承作工程，所圖利益在新台幣五萬
元以下，應可認定，爰依修正前貪污治罪條例第十一條第一項規定，減輕其刑，致使
其理由說明失其依據，亦難謂為適法。上訴意旨指摘原判決關於此部分不當，尚非無
理由，應認仍有撤銷發回更審之原因。原判決不另為無罪諭知部分，基於審判不可分
原則，併予發回。
據上論結，應依刑事訴訟法第三百九十七條、第四百零一條，判決如主文。
中      華      民      國    八十八    年      七      月     十五     日
                              最高法院刑事第五庭
                                  審判長法官  董  明  霈
                                        法官  丁  錦  清
                                        法官  賴  忠  星
                                        法官  林  茂  雄
                                        法官  陳  宗  鎮
      右正本證明與原本無異
                                              書  記  官
中      華      民      國    八十八    年      七      月    二十二    日
